臺灣高等法院刑事判決
109年度上易字第2530號
上  訴  人  臺灣士林地方檢察署檢察官
被      告  陳峻賢





上列上訴人因被告違反毒品危害防制條例案件，不服臺灣士林地
方法院109 年度審易字第1615號，中華民國109 年10月29日第一
審判決（起訴案號：臺灣士林地方檢察署108 年度毒偵字第1919
號），提起上訴，本院判決如下：
    主  文
上訴駁回。
    理  由
一、公訴意旨略以：被告甲○○基於施用第二級毒品之犯意，於
　　民國108 年10月7 日11時許為警採集尿液回溯96小時內某時
　　，在不詳地點，施用第二級毒品甲基安非他命1 次。因認被
　　告所為，係犯毒品危害防制條例第10條第2 項之施用第二級
　　毒品罪嫌。
二、原判決意旨略以：
  ㈠本案被告行為後，毒品危害防制條例第20條、第23條業於10
　　9 年1 月15日修正公布，於109年7月15日施行，該條例第35
 　 條之1 第2 款規定「本條例中華民國108 年12月17日修正之
　　條文施行前犯第10條之罪之案件，於修正施行後，依下列規
　　定處理：審判中之案件，由法院或少年法院（地方法院少
　　年法庭）依修正後規定處理；依修正後規定應為不起訴處分
　　或不付審理之裁定者，法院或少年法院（地方法院少年法庭
　　）應為免刑之判決或不付審理之裁定。」本案被告被訴施用
　　第二級毒品案件，係於前揭法律修正109 年7 月15日施行前
　　之108 年12月16日繫屬於原審法院，此有臺灣士林地方檢察
　　署（下稱士林地檢署）108 年12月16日士檢家守108 毒偵19
　　19字第1080055233號函上所蓋原審法院收文章戳可憑，依上
　　說明，本件自應適用修正後之規定。
  ㈡按毒品危害防制條例第20條第3 項規定，所謂「3 年後再犯
  　」，只要本次再犯（不論修正施行前、後）距最近1 次觀察
　  、勒戒或強制戒治執行完畢釋放，已逾3 年者，即該當之，
　　不因其間有無犯第10條之罪經起訴、判刑或執行而受影響（
　　最高法院刑事109年度台上字第3098、3135、3240號判決意
　　旨參照）。查被告前因施用毒品案件，經原審法院以101 年
　　度毒聲字第137 號裁定送觀察、勒戒後，認無繼續施用毒品
　　傾向，於101 年10月15日釋放出所，並由士林地檢署檢察官
　　以101 年度毒偵字第1863號為不起訴處分確定；復於前開觀
　　察、勒戒執行完畢釋放後5 年內，多次因施用毒品，經法院
　　論罪科刑，均未再為觀察勒戒、強制戒治，則被告本次108 
　　年10月7 日11時為警採尿前回溯96小時施用毒品之犯行，距
　　其前次觀察勒戒執行完畢釋放已逾3年，有本院被告前案紀
　　錄表在卷可參，依前揭說明，即應再令觀察、勒戒，不得逕
　　予追訴、處罰。檢察官依修正前毒品危害防制條例規定提起
　　公訴，起訴程序固未違背當時之規定，然依新修正之毒品危
　　害防制條例規定，本案已不得追訴，本案起訴程序即已違背
　　規定，應諭知不受理判決，並不經言詞辯論為之等語。
三、檢察官上訴意旨略以：毒品危害防制條例第35條之1 立法理
　　由載明：「關於具體案件適用新舊法之說明如下：若該等案
　　件於修正施行前已繫屬於法院或少年法院（地方法院少年法
　　庭）者，為求程序之經濟，法院或少年法院（地方法院少年
　　法庭）應依修正施行後之規定處理，即應依職權為觀察、勒
　　戒或強制戒治之裁定。依修正施行後之規定，受觀察、勒戒
　　人無繼續施用傾向者或強制戒治期滿後，應為不起訴處分或
　　不付審理之裁定者，法院或少年法院（地方法院少年法庭）
　　應為免刑之判決或不付審理之裁定。」而本案被告係於修正
　　後之毒品危害防制條例施行前提起公訴並繫屬於原審法院，
　　揆諸上開立法理由，原審判決既認本案起訴程序違背規定，
　　亦應逕為觀察勒戒裁定，尚非逕為不受理判決。且附命完成
　　戒癮治療之緩起訴處分，係屬檢察官於偵查中之職權，犯施
　　用第一、二級毒品之罪者，檢察官於偵查中本會裁量被告應
　　以毒品危害防制條例第24條附命完成戒癮治療之緩起訴處分
　　抑或以同條例第10條提起公訴，是若檢察官選擇提起公訴時
　　，自不得認檢察官未及審酌裁量權，然原審判決逕認檢察官
　　未及審酌行使緩起訴處分之裁量權，剝奪被告可能受有緩起
　　訴之非拘束人身自由處分之可能性，而逕自不適用毒品危害
　　防制條例第35條之1 規定，顯係逾越法律文義，而有判決違
　　背法令之違誤。
四、毒品危害防制條例修正後之解釋、適用：
  ㈠刑事訴訟法第303條第1款規定，案件有起訴之程序違背規定
　　之情形者，應諭知不受理之判決。此所稱起訴之程序違背規
　　定，係指檢察官提起公訴之訴訟行為於程序上有違法律之規
　　定而言。又同條規範起訴程序違背規定之情形，第1 款係概
　　括規定，其餘為列舉規定，其中第3 款、第5 款有屬檢察官
　　「起訴後」始發生情事變更事由，致法院不能為實體判決之
　　情形。基於相同解釋，第1 款「起訴之程序違背規定」，無
　　須侷限於起訴時為斷，因起訴後始發生之情事變更事由，致
　　法院不能為實體上之審理及實體判決者，亦屬之。
  ㈡毒品危害防制條例於87年修正公布時，對於施用毒品者，認
　　其係具有「病患性犯人」之特質，採行「觀察、勒戒或強制
　　戒治」以戒除其身癮之單軌戒毒程序。嗣於97年4 月30日修
　　正公布第24條，新增「附命完成戒癮治療緩起訴」制度，期
　　以社區醫療處遇替代監禁式治療，使衷心戒毒之施用毒品者
　　得以維持正常家庭與社會生活，而確立上開2 程序並行之雙
　　軌模式。迨本次毒品危害防制條例修正，復強調「治療勝於
　　處罰」、「醫療先於司法」之刑事政策，強化觀察、勒戒或
　　強制戒治處分、命附條件緩起訴處遇措施與監禁刑罰間之交
　　替運用，使之相輔相成，以助施用毒品者重生。而施用毒品
　　者之成癮性、施用動機或生活環境各有不同，修正前就機構
　　外處遇，僅有附命完成戒癮治療之單一模式，若不分個案情
　　節、無論有否醫療必要，一律施以戒癮治療，顯然過於僵化
　　而缺乏彈性，故除以往之「觀察、勒戒或強制戒治」及「附
　　命完成戒癮治療緩起訴」雙軌制處遇外，更賦予檢察官得依
　　個案情形，以刑事訴訟法第253 條之2 第1 項第4 款至第6
　　款或第8 款規定，給予施用毒品者繳納處分金、義務勞務、
　　心理輔導或其他預防再犯措施為附條件之緩起訴處分，俾其
　　能經由多元化之緩起訴處遇，有效並適當戒除毒癮而徹底擺
　　脫毒品危害。從而，修法後既已賦予檢察官視個案不同而為
　　觀察、勒戒或附條件緩起訴（含戒癮或毋庸戒癮之條件）之
　　裁量，復涉施用毒品者人身自由之剝奪及受多元處遇之選擇
　　，攸關其權益，故法院視個案情形，如認檢察官未及審酌被
　　告有無不適合附命完成戒癮治療等緩起訴處分之情形，而逕
　　予裁定觀察、勒戒，顯屬不利或有失公平者，自得認起訴之
　　程序違背規定，且無從補正而為不受理之判決，俾由檢察官
    再行斟酌而為適法之裁量。
  ㈢毒品危害防制條例第35條之1 第2 款規定，係仿87年5 月20
　　日修正施行之第35條所增訂，然斯時毒品危害防制條例對施
　　用毒品者戒癮治療處遇方式僅有「觀察、勒戒或強制戒治」
　　一途，與之後歷次修法已得為多元處遇，誠難相提並論，適
　　用上自應與時俱進，且該條文第2 款前段所稱「審判中之案
　　件，由法院或少年法院（地方法院少年法庭）依修正後規定
　　處理」，旨在規範修正施行前已繫屬於法院之是類案件，法
    院應按其訴訟程序進行程度，適用修正後相關規定為審認，
　　並未明文應一律依職權裁定觀察、勒戒。則法院對於審判中
　　之案件，視個案情形，分別裁定令入勒戒處所觀察、勒戒，
　　或判決不受理，俾檢察官衡酌判斷如何經由多元化之緩起訴
　　處遇達成戒除毒癮目的，均屬「依修正後規定處理」之範疇
　　。至於立法理由究非法律條文，且所載由法院依職權為觀察
　　、勒戒之裁定，僅止於謀求程序之經濟，並未兼顧被告得獲
　　多元處遇之權益保障，宜解釋為例示說明，無從執此逕謂立
　　法者有意排除其他修正後規定之適用。準此，法院依職權裁
　　定觀察、勒戒，或為不受理之判決，依憑法條文義、立法理
　　由，或基於被告利益、修法意旨，均屬有據，為求彈性適用
　　，以期兼容並蓄，俾於程序經濟及被告利益間取得平衡，復
　　衡以毒品危害防制條例為防制毒品危害，維護國民身心健康
　　之立法目的，暨本次擴大檢察官對施用毒品者附條件緩起訴
　　之範圍，使其能視個案具體情節給予適當多元處遇之修法精
　　神，法院自得斟酌個案情形，就本次再犯第10條之罪，距最
　　近1次觀察、勒戒或強制戒治執行完畢釋放後，已逾3年者，
　　就依職權裁定令被告入勒戒處所觀察、勒戒，或依刑事訴訟
　　法第303 條第1 款規定為不受理之判決，擇一適用（最高法
　　院109 年度台抗大字第1771號刑事裁定意旨參照）。
五、經查：被告前因施用毒品案件，經原審法院以101 年度毒聲
　　字第137 號裁定送觀察、勒戒後，認無繼續施用毒品傾向，
　　於101 年10月15日釋放出所，並由士林地檢署檢察官以101
　　年度毒偵字第1863號為不起訴處分確定，復於前開觀察、勒
　　戒執行完畢釋放後5 年內，多次因施用毒品，經法院論罪科
　　刑，均未再為觀察勒戒、強制戒治，有本院被告全國刑案查
    註紀錄表在卷可稽。則被告本次於108 年10月7 日11時為警
　　採尿前回溯96小時，再犯本次施用第二級毒品犯行，距其最
　　近1 次犯施用毒品罪經依法觀察、勒戒執行完畢釋放之101 
　　年10月15日，已逾3 年，揆諸前揭說明，依修正後之毒品危
　　害防制條例第20條第3 項、第24條等規定，檢察官得基於一
　　次性之整體規劃而重啟處遇程序，視被告個案情形，是否適
　　合「觀察、勒戒或強制戒治」或給予「附命完成戒癮治療緩
　　起訴處分」之機會。檢察官未及審酌有無對被告附命完成戒
　　癮治療之緩起訴處分之可能，逕予起訴，法院無從替代檢察
    官為上開合義務性之裁量處遇，原審認本案適用新法規定，
　　認其起訴程序違背規定，不經言詞辯論諭知公訴不受理，核
　　其認事用法並無違誤。檢察官上訴意旨核與修正後毒品危害
　　防制條例第23條第2 項規定不符，為無理由，爰不經言詞辯
　　論，逕予駁回。至被告施用第二級毒品犯行是否符合毒品危
　　害防制條例第20條、第23條、第24條等規定，檢察官仍得本
　　於職權，具體審酌個案情節，裁量聲請法院裁定觀察、勒戒
　　或為附命完成戒癮治療之緩起訴處分，抑或為其他適法處理
　　，附此敘明。
據上論斷，應依刑事訴訟法第368條、第372條，判決如主文。　
中　　華　　民　　國　　110 　年　　4 　　月　　28　　日
                  刑事第十七庭  審判長法　官  鄭水銓
                                      法　官  黃雅芬
                                      法　官  李世華
　　　　　　　　　　　　　　　　　　　
以上正本證明與原本無異。
不得上訴。
                                      書記官  駱麗君
中　　華　　民　　國　　110 　年　　4 　　月　　28　　日